【裁判字號】    99,簡上,478
【裁判日期】    990929
【裁判案由】    竊佔
【裁判全文】
臺灣桃園地方法院刑事判決             99年度簡上字第478號
公  訴  人  臺灣桃園地方法院檢察署檢察官
上  訴  人
即  被  告  乙○○
上列上訴人即被告因竊佔案件，不服本院98年度桃簡字第1371號
，中華民國98年11月27日第一審判決（聲請簡易判決處刑案號：
97年度偵字第19545 號），提起上訴，本院管轄之第二審合議庭
依通常程序自為第一審判決如下：
    主  文
原判決撤銷。
乙○○無罪。
    理  由
一、聲請簡易判決意旨略以：被告乙○○明知其未與坐落桃園縣
    楊梅鎮○○○段埔心小段20-0019 地號土地及其上門牌號碼
    為桃園縣楊梅鎮○○街7 號之房屋（下稱系爭房屋）所有人
    廖國光承租系爭房屋，竟意圖為自己不法所有，自民國97年
    7 月6 日起，未經廖國光之同意，即居住於系爭房屋內，而
    無權佔用該土地。嗣經廖國光發現後，通知其母親甲○○將
    系爭房屋之水電停用後（被告乙○○告訴甲○○涉犯強制罪
    嫌部分，另經公訴人為不起訴處分），並報警處理。因認被
    告涉犯刑法第320 條第2 項之竊佔罪嫌。
二、按犯罪事實應依證據認定，無證據不得認定犯罪事實；不能
    證明被告犯罪者，應諭知無罪之判決，刑事訴訟法第154 條
    第2 項、第301 條第1 項分別定有明文。又刑法第320 條第
    2 項之竊佔罪，係以意圖為自己不法之利益，趁他人不知之
    際，佔用他人之不動產為要件。
三、證據能力之判斷：
  (一)被告乙○○審判外不利於己之陳述
  1.按被告之自白，非出於強暴、脅迫、利誘、詐欺、疲勞訊問
    、違法羈押或其他不正之方法，且與事實相符者，得為證據
    。被告陳述其自白係出於不正之方法者，應先於其他事證而
    為調查。該自白如係經檢察官提出者，法院應命檢察官就自
    白之出於自由意志，指出證明之方法。刑事訴訟法第156 條
    第1 項、第3 項分別定有明文。
  2.本院查，被告於準備程序、審判期日對於檢察官所提出其警
    詢、偵查訊問筆錄之證據能力均不爭執，本院亦查無明顯事
    證足認司法警察、檢察官於製作該等筆錄時，有對被告施以
    法所禁止之不正方法等情事，是被告審判外之不利己之陳述
    筆錄係出於其任意性所製作，具證據能力。
  (二)被告以外之人審判外陳述筆錄
  1.按被告以外之人於審判外之言詞或書面陳述，除法律有規定
    者外，不得作為證據。被告以外之人於審判外之陳述，雖不
    符前4 條（指刑事訴訟法第159 條之1 至第159 條之4 ）之
    規定，而經當事人於審判程序同意作為證據，法院審酌該言
    詞陳述或書面陳述作成時之情況，認為適當者，亦得為證據
    ，刑事訴訟法第159 條第1 項、第159 條之5 第1 項，分別
    定有明文。查被告以外之人即告訴人廖國光、甲○○、林成
    功於警詢、偵訊之書面陳述筆錄，雖屬被告以外之人於審判
    外之陳述，惟經當事人同意有證據能力，經本院審酌該陳述
    做成之情況，並無任何違法或其他欠缺外部可信性之情事，
    依前述「同意性」之傳聞法則例外規定，該等筆錄均具證據
    能力。
  2.再證人甲○○於偵訊時係以強制罪之被告身分應訊（即被告
    乙○○告訴甲○○涉犯強制罪），其身分既非偵查中之「證
    人」，即與「依法應具結」之要件不合（最高法院96年度台
    上字第3527號判決意旨參照），自不得以刑事訴訟法第158
    條之3 之規定認無證據能力，其證據能力之有無，自應以是
    否符傳聞之例外而定。
  (三)另卷內之房屋租賃契約書及所有權狀，核屬書證性質，復與
    本案事實具有自然關聯性，亦無事證足認有違背法定程序或
    經偽造、變造所取得之情事，均認有證據能力。
四、訊之被告乙○○堅決否認有竊佔犯行，辯稱：伊已與系爭房
    屋之仲介林成功簽約租賃契約，且房東甲○○之同意後才搬
    入，既然系爭房屋之租約已有效成立、經同意後始搬入，自
    與竊佔犯行無涉等語，經查：
  (一)系爭房屋及其座落土地之所有權人均為告訴人廖國光，告訴
    人廖國光委託其母甲○○代為出租、管理後，甲○○復又委
    託林成功代為仲介出租系爭房屋，且將系爭房屋之鑰匙交付
    林成功等情，業據告訴人即證人廖國光、證人甲○○、林成
    功於警詢、偵訊時證述綦詳，且有系爭房、地之所有權狀影
    本附卷（見偵查卷第25頁至第27頁）可參，應甚明確，而堪
    認定。
  (二)再被告乙○○於97年7 月1 日因見系爭房屋之租屋廣告而與
    林成功聯絡，經林成功帶看屋後，同意承租，林成功當時即
    與房東甲○○聯繫，甲○○亦同意出租，且同意被告可先搬
    入系爭房屋，林成功以「代簽人」名義與被告簽訂租賃契約
    ，並當場交付系爭房屋之鑰匙；被告於隔日即7 月2 日晚間
    搬家時，因忘記帶林成功交付之鑰匙，經與林成功聯絡後，
    林成功委託甲○○到場幫忙開門乙節，亦經證人林成功迭於
    警詢、偵訊時證述明確，核與被告所辯情節相符，殆可明確
    認定，雖證人甲○○於警詢、偵訊時證稱：並不知悉林成功
    已將系爭房屋出租給被告、並不知道為何被告會居住在系爭
    房屋內等語，然此係被告乙○○告訴甲○○涉犯強制罪案件
    ，甲○○以被告身份而為之辯述，自當可能有所隱瞞，是否
    可信已屬可疑，再者林成功與被告素不相識，自無甘冒偽證
    罪處罰之風險，而為虛偽陳述之動機，況其受甲○○之委託
    而代為租屋，與甲○○之利害關係較為一致，亦無袒護被告
    之必要，是證人甲○○前開證述應不可採，則被告於7 月2
    日搬入系爭房屋之時，既已得甲○○之同意，而甲○○又受
    系爭房屋所有權人廖國光之委託租屋，被告搬入系爭房屋之
    初，主觀上難認有不法所有意圖，且客觀上顯非「趁他人不
    知之際而佔用」，自與竊佔罪之不法構成要件有間。
  (三)另按刑法之竊佔罪係即成犯，竊佔行為終了之時，犯罪即已
    完成，其後繼續使用竊佔物，仍係犯罪狀態之繼續，並非犯
    罪行為之連續，倘被告本係基於契約等關係而占有該不動產
    ，縱使嗣後契約失效或其他原因喪失法律上占有權源，只要
    行為人繼續刻意延續其前之法律上占有或事實上占有狀態，
    此時行為人在民事上縱屬無權占有之情形，然於刑事上並不
    該當竊佔罪之構成要件。經查，證人林成功於偵查中明確證
    稱：當時雖有簽約，但有跟被告言明應於97年7 月5 日與房
    東見面簽訂契約後，該租賃契約才正式生效，經被告及以電
    話徵得甲○○同意後，才將系爭房屋鑰匙交給被告，嗣因甲
    ○○不願出租，故未正式締約，且已於97年7 月7 日、8 日
    將此事告知被告等語，此與證人甲○○及廖國光證述並未與
    被告簽約等情相符，而卷內亦查無被告與系爭房屋之所有權
    人廖國光或其代理人甲○○正式締約之資料，足見被告於97
    年7 月1 日與林成功簽訂租賃契約後，並未另與系爭房屋之
    所有權人或其授權之代理人締約，至為明確；又卷附之系爭
    房屋租賃契約書（見偵查卷第22頁至第23頁）載明「代簽人
    林成功今收乙○○新台幣陸仟元俟7 月5 日與房東見面正式
    另行簽約，補足餘款玖仟元整方行正式生效」（林成功與被
    告共簽二份租賃契約書，雙方各執一份，偵查卷第40頁之租
    賃契約書亦載有相似之文字），且其上之租賃標的物欄均為
    空白、約內出租人均明載「代簽人林成功」，並僅有林成功
    之簽名，此與房屋之租賃實務顯然有別，被告與一般人相較
    並無較為低下之智識程度及社會生活經驗，應認其主觀上應
    清楚知悉此節，則被告於97年7 月6 日起，對於系爭房屋即
    無合法之占有權源，且被告明知上情竟拒不搬遷，公訴人即
    執此認定被告自斯時起構成竊佔行為，惟本案並無證據證明
    被告於97年7 月2 日經系爭房屋所有權人廖國光之代理人甲
    ○○同意搬入後，另外又有中斷後、再次占有之行為，揆之
    前揭說明，不得將此一繼續性、延續性之占有行為割裂前後
    觀察，縱因系爭房屋之所有權人廖國光嗣後不願簽訂租賃契
    約，被告未立即搬離，惟其延滯期間尚屬相當，被告亦對是
    否有租賃權源有所爭執，因而此僅屬民事債務糾葛，尚難認
    被告有何意圖為自己不法之利益，趁告訴人不知之際，而佔
    用系爭房屋之犯行，自甚明確。
  (四)又告訴人廖國光業已全權委託其母甲○○代為處理系爭房屋
    之租賃事宜，此經本院說明如前，其又於偵查時證稱在偵訊
    之前從未見過被告及林成功等語，足認告訴人廖國光完全對
    於系爭房屋如何經由林成功出租給被告、林成功經甲○○同
    意後再將鑰匙交給被告、嗣後甲○○如何不願意出租給被告
    等情毫無所悉，自難認其於警詢、偵查中證稱並不認識被告
    、未將系爭房屋出租給被告、突然發覺系爭房屋遭被告無權
    占有等情，遽為不利於被告之認定，併此敘明。
四、綜上，本件被告上訴意旨否認犯行，應可採信，公訴人所舉
    上開證據尚不足證明被告涉有前揭犯行，此外，復查無其他
    積極證據可資證明被告涉有竊佔之犯行，自屬不能證明被告
    犯罪，原審判決即有不當，自應由本院將原判決撤銷，改為
    被告無罪之諭知，此屬刑事訴訟法第451 條之1 第4 項但書
    第3 款之情形，原審判決認定被告有罪即有違法不當，自應
    由本院依同法第455 條之1 第3 項規定，準用同法第369 條
    第1 項前段規定，將原判決撤銷，依同法第452 條規定，逕
    依通常程序為第一審判決，諭知被告無罪。
據上論斷，應依刑事訴訟法第455 條之1 第1 項、第3 項、第36
9 條第1 項前段、第452 條、第301 條第1 項，判決如主文。
本案經檢察官馮浩庭到庭執行職務。
中    華    民    國    99    年    9     月    29    日
                  刑事第六庭  審判長  法  官  錢建榮
                                      法  官  黃翊哲
                                      法  官  陳德池
以上正本證明與原本無異。
如不服本判決應於收受判決後10日內向本院提出上訴書狀，並應
敘述具體理由。其未敘述上訴理由者，應於上訴期間屆滿後20日
內向本院補提理由書( 均須按他造當事人之人數附繕本) 「切勿
逕送上級法院」。
                                      書記官  李玉華
中    華    民    國    99    年    9     月    30    日

司法院資訊處製作；財團法人民間司法改革基金會備份。
